---
title: "Modelos da família ARCH: teórica e prática"
author: "Gustavo"
output: html_document
---

```{r setup, include=FALSE}
install.packages("renv")
renv::init()

# Pacotes a serem instalados/carregados
packages <- c(
    "yfR",
    "rugarch",
    "tidyverse",
    "ggthemes",
    "cowplot",
    "conflicted",
    "forecast",
    "stats",
    "tseries"
)

# Instalar pacotes que ainda não estão instalados
new_packages <- packages[!(packages %in% installed.packages()[, "Package"])]
if (length(new_packages)) install.packages(new_packages)

# Carregar pacotes
lapply(packages, require, character.only = TRUE)

# Limpar o diretório
rm(list = ls())
```

```{r}
# Função para obter dados do Yahoo Finance
get_data <- function(tickers, start_date = "2019-01-01") {
  assets <- suppressMessages(
    yfR::yf_get(
        tickers,
        first_date = start_date,
        last_date = Sys.time(),
        type_return = "log",
        freq_data = "daily"
    )
  )
  assets
}
```

## Questão 1

a) O modelo ARCH(1) é dado por:

$$
\begin{array}{l}{r_{t}=\delta+\epsilon_{t}}\\
 {\epsilon_{t}=\sigma_{t}z_{t},\quad z_{t}\sim N(0,1)}\\
{\sigma_{t}^{2}=\varpi+\alpha\epsilon_{t-1}^{2}}\\
\end{array}
$$
onde $\varpi>0$ e $\alpha>0$. Seja o conjunto de informação $L_{t-1}=\{r_{1},r_{2},\ldots,r_{t-1}\}$.

Os parâmetros $\varpi$ e $\alpha$ são restritos a serem positivos e não negativos, respectivamente, porque eles representam a variância condicional e incondicional dos retornos. A variância é uma medida de dispersão que não pode ser negativa.

b) O modelo acima permite clusters de volatilidade porque a variância condicional $\sigma_t^2$ depende do quadrado do resíduo anterior $\epsilon_{t-1}^2$. Isso significa que quando um resíduo é grande em magnitude (positivo ou negativo), a variância condicional aumenta, levando a um aumento na volatilidade. Quando os resíduos são pequenos em magnitude, a variância condicional diminui, levando a uma diminuição na volatilidade. Isso permite que o modelo capture clusters de volatilidade, que é um fato empírico estilizado de séries financeiras.

c) Dois fatos estilizados de séries temporais financeiras que não são capturados pelo modelo acima são:
1. Assimetria (skewness): O modelo acima assume que os resíduos seguem uma distribuição normal, que é simétrica. No entanto, muitas séries financeiras apresentam assimetria, com caudas mais longas em uma direção do que na outra.
2. Curtose (kurtosis): O modelo acima assume que os resíduos têm curtose igual a 3, o que é característico de uma distribuição normal. No entanto, muitas séries financeiras apresentam curtose maior do que 3, indicando caudas mais pesadas do que uma distribuição normal.

d) A diferença entre variância condicional e incondicional é que a variância condicional é a variância dos retornos condicionada à informação disponível até o momento atual (no caso do modelo acima, $L_{t-1}$), enquanto a variância incondicional é a variância dos retornos sem levar em conta a informação disponível. A variância condicional pode mudar ao longo do tempo à medida que novas informações são incorporadas ao modelo, enquanto a variância incondicional é constante.


## Questão 2

As funções de autocorrelação (FAC) e autocorrelação parcial (FACP) são utilizadas no contexto de modelos da família ARCH para verificar a existência de heterocedasticidade condicional nos resíduos ao quadrado do modelo ajustado. Elas são úteis nas etapas de especificação e verificação do modelo.

Na etapa de especificação do modelo, podemos analisar a FAC e FACP dos resíduos ao quadrado para verificar se há indícios de heterocedasticidade condicional. Se houver, podemos escolher um modelo da família ARCH para modelar a variância condicional.

Na etapa de verificação do modelo, podemos analisar a FAC e FACP dos resíduos ao quadrado do modelo ajustado para verificar se o modelo é adequado. Se ainda houver indícios de heterocedasticidade condicional, é preciso ajustar o modelo para a variância condicional.

## Questão 3

Aqui vamos ajustar os modelos da família ARCH vistos em aula, considerando a ordem (1,1) com as distribuições normal e t-Student para as seguintes séries:

a) log-retornos diários das ações da PETROBRAS
b) log-retornos diários do IBOVESPA.

Para ajustar os modelos, precisamos primeiro obter os dados das séries. Vamos usar o pacote yfR para obter os dados das ações da PETROBRAS e do IBOVESPA a partir de 2019.

```{r}
# Definir tickers das empresas desejadas
tickers <- c("PETR4.SA","^BVSP")

data <- get_data(tickers)
colnames(data)

petrobras_returns <- data %>%
  dplyr::filter(ticker == "PETR4.SA") %>%
  select(ref_date,ret_closing_prices)

ibovespa_returns <- data %>%
  dplyr::filter(ticker == "^BVSP") %>%
  select(ref_date,ret_closing_prices)
```

Agora que temos os dados, podemos ajustar os modelos da família ARCH para cada uma das séries. Vamos começar com os log-retornos diários das ações da PETROBRAS.

```{r}
#especificação do modelo
garch.spec = ugarchspec(variance.model = list(model = "sGARCH", garchOrder = c(1, 1)), mean.model = list(armaOrder=c(0,0),include.mean=TRUE), distribution.model = "norm")

#remover valores ausentes
petrobras_returns <- na.omit(petrobras_returns)

#ajuste do modelo
garch.fit = ugarchfit(spec=garch.spec,data=petrobras_returns$ret_closing_prices)

#resumo do modelo ajustado
summary(garch.fit)
```

Agora vamos ajustar o mesmo modelo, mas usando a distribuição t-Student em vez da distribuição normal.

```{r}
#especificação do modelo
garch.spec = ugarchspec(variance.model = list(model = "sGARCH", garchOrder = c(1, 1)), mean.model = list(armaOrder=c(0,0),include.mean=TRUE), distribution.model = "std")

#remover valores ausentes
petrobras_returns <- na.omit(petrobras_returns)

#ajuste do modelo
garch.fit = ugarchfit(spec=garch.spec,data=petrobras_returns$ret_closing_prices)

#resumo do modelo ajustado
summary(garch.fit)
```

Agora vamos ajustar os mesmos modelos para os log-retornos diários do IBOVESPA.

```{r}
#especificação do modelo
garch.spec = ugarchspec(variance.model = list(model = "sGARCH", garchOrder = c(1, 1)), mean.model = list(armaOrder=c(0,0),include.mean=TRUE), distribution.model = "norm")

#remover valores ausentes
ibovespa_returns <- na.omit(ibovespa_returns)

#ajuste do modelo
garch.fit = ugarchfit(spec=garch.spec,data=ibovespa_returns$ret_closing_prices)

#resumo do modelo ajustado
summary(garch.fit)
```

Agora vamos ajustar o mesmo modelo, mas usando a distribuição t-Student em vez da distribuição normal.

```{r}
#especificação do modelo
garch.spec = ugarchspec(variance.model = list(model = "sGARCH", garchOrder = c(1, 1)), mean.model = list(armaOrder=c(0,0),include.mean=TRUE), distribution.model = "std")

#ajuste do modelo
garch.fit = ugarchfit(spec=garch.spec,data=ibovespa_returns$ret_closing_prices)

#resumo do modelo ajustado
summary(garch.fit)
```

## Questão 4

Para os modelos ajustados acima, podemos calcular os coeficientes de persistência e half-life e interpretar os resultados. O coeficiente de persistência é a soma dos coeficientes $\alpha$ e $\beta$ do modelo GARCH(1,1) e mede a persistência da volatilidade. Quanto mais próximo de 1, mais persistente é a volatilidade. O half-life é o tempo que leva para a volatilidade retornar à metade de seu valor inicial após um choque e pode ser calculado como $\log(2)/\log(\alpha+\beta)$.

Vamos calcular essas medidas para os modelos ajustados acima. Primeiro, para os log-retornos diários das ações da PETROBRAS.

```{r}
#tickers PETROBRAS
tickers<-c("PETR4.SA")

data <- get_data(tickers)

petrobras_returns <- data %>%
  dplyr::filter(ticker == "PETR4.SA") %>%
  select(ref_date,ret_closing_prices)

#remover valores ausentes
petrobras_returns <- na.omit(petrobras_returns)

#especificação do modelo
garch.spec = ugarchspec(variance.model = list(model = "sGARCH", garchOrder = c(1, 1)), mean.model = list(armaOrder=c(0,0),include.mean=TRUE), distribution.model = "norm")

#ajuste do modelo
garch.fit = ugarchfit(spec=garch.spec,data=petrobras_returns$ret_closing_prices)

#coeficiente de persistência
persistence <- coef(garch.fit)[3] + coef(garch.fit)[4]
cat("Coeficiente de persistência (normal):", persistence, "\n")

#half-life
half_life <- log(2)/log(persistence)
cat("Half-life (normal):", half_life, "\n")
```

Agora vamos calcular as mesmas medidas para o modelo ajustado com a distribuição t-Student.

```{r}
#especificação do modelo
garch.spec = ugarchspec(variance.model = list(model = "sGARCH", garchOrder = c(1, 1)), mean.model = list(armaOrder=c(0,0),include.mean=TRUE), distribution.model = "std")

#ajuste do modelo
garch.fit = ugarchfit(spec=garch.spec,data=petrobras_returns$ret_closing_prices)

#coeficiente de persistência
persistence <- coef(garch.fit)[3] + coef(garch.fit)[4]
cat("Coeficiente de persistência (t-Student):", persistence, "\n")

#half-life
half_life <- log(2)/log(persistence)
cat("Half-life (t-Student):", half_life, "\n")
```

Agora vamos calcular as mesmas medidas para os modelos ajustados para os log-retornos diários do IBOVESPA.

```{r}
#especificação do modelo
garch.spec = ugarchspec(variance.model = list(model = "sGARCH", garchOrder = c(1, 1)), mean.model = list(armaOrder=c(0,0),include.mean=TRUE), distribution.model = "norm")

#ajuste do modelo
garch.fit = ugarchfit(spec=garch.spec,data=ibovespa_returns$ret_closing_prices)

#coeficiente de persistência
persistence <- coef(garch.fit)[3] + coef(garch.fit)[4]
cat("Coeficiente de persistência (normal):", persistence, "\n")

#half-life
half_life <- log(2)/log(persistence)
cat("Half-life (normal):", half_life, "\n")
```

Agora vamos calcular as mesmas medidas para o modelo ajustado com a distribuição t-Student.

```{r}
#especificação do modelo
garch.spec = ugarchspec(variance.model = list(model = "sGARCH", garchOrder = c(1, 1)), mean.model = list(armaOrder=c(0,0),include.mean=TRUE), distribution.model = "std")

#ajuste do modelo
garch.fit = ugarchfit(spec=garch.spec,data=ibovespa_returns$ret_closing_prices)

#coeficiente de persistência
persistence <- coef(garch.fit)[3] + coef(garch.fit)[4]
cat("Coeficiente de persistência (t-Student):", persistence, "\n")

#half-life
half_life <- log(2)/log(persistence)
cat("Half-life (t-Student):", half_life, "\n")
renv::snapshot()
```
